【裁判字號】    92,訴,667
【裁判日期】    920930
【裁判案由】    遷讓房屋
【裁判全文】
臺灣高雄地方法院民事判決  九十二年度訴字第六六七號
    原      告  丙○○
    被      告  甲○○
    兼訴訟代理人
                乙○○  住同右.
右當事人間遷讓房屋事件，經本院於民國九十二年九月二十四日言詞辯論終結，判決
如左：
    主    文
被告應將坐落高雄市○○區○○段一七三號地號及高雄市○○區○○段一小段一九五
一號地號土地上之建號二二０號建物，即門牌號碼高雄市○○區○○街八號十六樓之
一房屋及地下層共同使用部分如附圖所示編號第二十七號停車位騰空遷讓交還原告及
其他共有人。
被告應自民國九十二年一月十六日起至交還前開所示之房屋及停車位之日止，按月給
付原告新臺幣玖仟捌佰伍拾貳元。
原告其餘之訴駁回。
訴訟費用由被告負擔。
本判決第一項於原告以新臺幣參拾參萬元供擔保後得假執行。
原告其餘假執行之聲請駁回。
    事實及理由
一、原告起訴主張：緣原告與訴外人謝林秀於民國九十一年十二月二十七日向訴外人
    洪林秀美購買坐落高雄三民區○○段一七三地號、同區○○段○○段一九五一地
    號土地上之門牌號碼高雄市○○區○○街八號十六樓之一房屋（下稱系爭房屋，
    原告與訴外人謝林秀就系爭房屋應有部分各二分之一），該房屋並附有地下二樓
    編號第二十七號停車位（下稱系爭停車位），並於九十二年一月八日已經辦理系
    爭房屋所有權移轉登記完畢，然被告竟主張系爭房屋係渠等於八十四年間向訴外
    人福總建設股份有限公司（下稱福總公司）購買，渠等有權占用而拒絕返還，爰
    依民法第七百六十七條之規定，請求被告應將系爭房屋及停車位騰空遷讓交還原
    告及訴外人即共有人謝林秀。又被告無權占用系爭房屋，除屬無權占有外，他方
    面亦構成侵權行為，爰依不當得利及侵權行為之法律關係，擇一請求被告自九十
    二年一月十六日起至交還房屋之日止，按月給付新臺幣（下同）一萬元之相當於
    租金之不當得利或損害金額等語。並聲明：（一）被告應將坐落高雄三民區○○
    段一七三地號、同區○○段○○段一九五一地號土地上之門牌號碼高雄市○○區
    ○○街八號十六樓之一房屋，暨地下二樓編號第二十七號停車位騰空返還原告及
    共有謝林秀；（二）被告應自九十二年一月十六日起至遷讓之日止，按月給付原
    告一萬元；（三）第一項聲明部分，願供擔保，請准宣告假執行。
二、被告則以：系爭房屋係屬公寓大廈管理條例中所謂之大廈，原告固因法院拍賣而
    取得系爭房屋之所有權，惟原拍定法院係將系爭房屋專有部分及共用部分與基地
    分離而為拍賣，顯有違公寓大廈管理條例第四條之規定，則原告因拍定而取得系
    爭房屋並移轉登記之行為，其物權行為因違背前開禁止規定而無效，是原告自非
    系爭房屋之所有權人。況且，被告係因於八十四年間向訴外人即系爭房屋原所有
    權人福總公司購買系爭房屋，而為占有，故被告實屬善意占有人，且原告遲至九
    十二年間始提起本件訴訟，請求被告遷讓房屋及將地下二樓編號第二十七號停車
    位騰空返還，其請求權已罹於民法第九百六十三條所規定之占有之物上請求權之
    一年之消滅時效。再被告之受有占用系爭房地使用利益，乃基於與訴外人福總公
    司間之迄今仍屬有效且存在之買賣契約關係，而原告之所以不能占有系爭房地，
    則肇因於訴外人福總公司因拍賣而產生之出賣人不完全給付，二者並非出於同一
    原因事實，故原告依據民法第一百七十九條之規定，請求被告給付相當於租金之
    使用利益，要屬無據，且損害金之計算亦屬過高。並聲明：（一）原告之訴及假
    執行之聲請均駁回；（二）如受不利判決，願供擔保，請准免為假執行之宣告。
三、原告主張其與訴外人謝林秀於九十一年十二月二十七日向訴外人洪林秀美等購買
    坐落高雄三民區○○段一七三地號、同區○○段○○段一九五一地號土地上之門
    牌號碼高雄市○○區○○街八號十六樓之一之系爭房屋（房屋部分應有部分各二
    分之一），該房屋並附有地下二樓編號第二十七號停車位，並於九十二年一月八
    日辦理所有權移轉登記完畢，惟系爭房屋現仍為被告占用等情，業據提出土地及
    建物登記謄本、建物所有權狀、本院不動產權利移轉證書為證，並為被告所不爭
    執，自堪信為真實。被告則執前揭情詞置辯，是本件應審究者，厥為（一）原告
    是否為系爭房屋之所有權人？（二）被告是否無權占有系爭房屋？經查：
（一）原告係系爭房屋之所有權人
      被告固辯稱系爭房屋既因原拍定法院違背公寓大廈管理條例第四條第二項之規
      定，將專有部分及共用部分與基地分離而為拍賣，致原告拍定系爭房屋並移轉
      登記之行為，其物權行為部分因而無效，則原告自非系爭房屋所有權人等語。
      惟系爭房屋因原所有權人即訴外人福總公司積欠訴外人華南商業銀行股份有限
      公司債務，經該公司取得執行名義後，併同同棟大樓其餘專有部分及共同部分
      暨坐落基地（即高雄三民區○○段一七三地號、同區○○段○○段一九五一地
      號土地），計八十八宗不動產，聲請由本院執行處合併拍賣，嗣前開不動產並
      由訴外人洪林秀美等十三人共同得標拍定之情，業經本院依職權調閱九十年度
      執字第六一七七號執行卷宗，核閱屬實，是該拍賣程序並無違背公寓大廈管理
      條例第四條第二項「專有部分不得與其所屬建築物共用部分之應有部分及其基
      地所有權或地上權之應有部分分離而為移轉或設定負擔」之規定，從而，訴外
      人洪林秀美等十三人依該拍賣程序合法取得前開不動產所有權，該物權行為應
      屬有效，嗣原告與訴外人謝林秀於九十一年十二月二十七日向訴外人洪林秀美
      等共同購買系爭房屋及所附地下二樓編號第二十七號之停車位，並於九十二年
      一月八日辦理所有權移轉登記完畢，原告與訴外人謝林秀自係系爭房屋之所有
      權人無訛，被告上開抗辯，尚非可採。
（二）被告無權占有系爭房屋
      按「稱買賣者，謂當事人約定一方移轉財產權於他方，他方支付價金之契約。
      」，民法第三百四十五條第一項定有明文，是買賣契約僅有債之效力，不得以
      之對抗契約以外之第三人。本件被告雖辯稱：伊於八十四年間向訴外人即系爭
      房屋原所有權人福總公司購買系爭房屋，而為占有，實為善意占有人等語，惟
      系爭房屋及所坐落之高雄三民區○○段一七三地號、同區○○段○○段一九五
      一地號之基地，該房屋並附有停車位，既於九十一年十二月二十七日一併移轉
      登記予原告，而由原告取得所有權，已如前述，則基於物權優先效力，縱被告
      前開所辯為真，被告亦不得以其與訴外人福總公司間之買賣契約對抗原告。至
      被告是否因訴外人福總公司之違約而受有損害，則係屬另一問題，要難執稱其
      於原告取得系爭房地所有權後，仍得繼續占有系爭房屋，是被告就系爭房屋係
      無權占有，足堪認定。
四、按占有人，其占有被侵奪者，得請求返還其占有物。占有被妨害者，得請求除去
    其妨害。占有物被妨害之虞者，得請求防止其妨害。前條請求權，自侵奪或妨害
    占有，或危險發生後，一年間不行使而消滅，民法第九百六十二條、第九百六十
    三條分別定有明文。查被告於八十四年間向訴外人即系爭房屋原所有權人福總公
    司購買系爭房屋，並辦理該房屋所坐落之高雄三民區○○段一七三地號之土地所
    有權移轉登記完畢，雖尚未就系爭房屋辦理建物所有權移轉登記，然於該時已占
    有系爭房屋而為使用迄今，此為被告所不否認，並經被告提出土地登記謄本為證
    ，是系爭房屋之現實占有人為被告，並非原告及訴外人謝林秀，原告當無上開法
    條規定之占有之物上請求權，自未有其占有之物上請求權已罹於一年之消滅時效
    可言，被告辯以：原告之占有之物上請求權已罹於消滅時效等語，亦非可採。
五、次按所有人對於無權占有或侵奪其所有物者，得請求返還之，民法第七百六十七
    條前段定有明文。系爭房屋業於九十一年十二月二十七日由原告買受，並於九十
    二年一月八日移轉登記為原告所有，系爭房屋既為被告所占用，且其占用系爭房
    屋現已無正當權源，揆諸前開法律規定，原告依民法第七百六十七條規定，請求
    被告自系爭房屋遷出，並將該房屋及系爭停車位騰空返還原告，洵屬有據，應予
    准許。
六、又按無法律上原因而受利益，致他人受損害，應返還其利益。雖有法律上原因，
    而其後已不存在者，亦同。民法第一百七十九條定有明文。故其得請求之範圍，
    應以對方所受之利益為度。又城市地方房屋之租金，以不超過土地及其建築物申
    報總價額年息百分之十為限，土地法第九十七條第一項定有明文。所謂土地總價
    額，係以法定地價為準，土地法施行法第二十五條定有明文。而法定地價，依土
    地法第一百四十八條、第一百五十八條規定，係土地所有人依該法規定所申報之
    地價，未申報者以標準地價為法定地價。又所謂年息百分之十為限，乃指基地租
    金之最高限額而言，並非必須照申報價額年息百分之十計算之，且尚須斟酌基地
    之位置，工商繁榮程度、使用人利用基地之經濟價值、所受利益，彼等關係及社
    會感情等情事，以為決定。本件系爭房屋位於高雄市三民區，屬於城市地方，自
    有前開規定之適用。而無權占有他人之建物，可能獲得相當於租金之利益，此為
    社會通常之觀念（最高法院六十一年台上字第一六九五號判例參照），被告自原
    告取得系爭房屋所有權起，即無權占用系爭房屋，已如上述，則被告不遷讓房屋
    之行為，與原告所受不能使用、收益房屋之損害間，顯有因果關係，且為同一原
    因事實，是原告依據不當得利之法律關係，請求被告給付無權占有系爭房屋期間
    ，所獲相當於租金之利益，即屬有據。查系爭房屋位於高雄市三民區，鄰近高雄
    市○○區○○街與覺民路口，交通便利、市況繁榮，又系爭房屋係地上二十三層
    ，地下三層之鋼筋水泥建築，系爭房屋位於第十六層，屋況良好，系爭停車位位
    於地下二層編號第二十七號等情，業據本院於九十二年四月二十八日至現場履勘
    無訛，並製有勘驗筆錄暨附圖及現場照片在卷可佐，而被告所占用之系爭停車位
    面積為十五平方公尺，亦有高雄市政府地政處三民地政事務所九十二年五月十九
    日高市地民字第０九二０００五三０五號函覆之測量成果圖一份附卷可憑。經審
    酌上情，認原告請求被告給付無權占有系爭房屋之相當於租金之不當得利，應按
    系爭土地之申報地價及建築物申報之總價額年息百分之七計算較為允當。又系爭
    房屋課稅現值為九十八萬四千八百元，該房屋所坐落之高雄市○○區○○段一七
    三地號土地，申報地價為每平方公尺七萬三千二百十九元，高雄市○○區○○段
    一小段一九五一地號土地，每平方公尺申報地價則為五萬三千五百四十六元，此
    有該土地登記謄本及高雄市稅捐稽徵處房屋稅籍證明書附卷足參，依上開標準計
    算，原告依不當得利之法律關係，請求被告給付自九十二年一月十六日起至將系
    爭房屋及系爭停車位騰空返還之日止，按月給付原告九千八百十一元，【計算式
    ：｛984800（房屋價額）＋〔73219（元／平方公尺）×847.78（平方公尺）×
    65/10000（應有部分）〕＋〔53546（元／平方公尺）×864（平方公尺）×
    65/10000（應有部分）〕｝×7／100〕÷12＝9852（元及小數點以下均四捨五入
    ），尚屬有據，應予准許，逾此部分之請求，則屬無據，應予駁回。
七、綜上，原告本於民法第七百六十七條之物上請求權，請求判令被告應自系爭房屋
    遷出，並將該房屋及系爭停車位騰空返還予原告及他共有人，及依不當得利之法
    律關係，請求被告自九十二年一月十六日起至返還還系爭房屋及停車位之日止，
    按月給付原告九千八百五十二元之相當於租金之不當得利，應予准許，逾此部分
    之請求，則屬無據，應予駁回。
八、原告依不當得利及侵權行為關係，請求擇一判命被告給付相當於租金之不當得利
    及原告所受之損害，既經本院依不當得利規定，判命被告給付，從而原告另主張
    依侵權行為法則，判命被告賠償其損害部分，本院自毋庸再加審究，附此敘明。
九、原告陳明願供擔保，請准宣告假執行，經核其勝訴部分，於法尚無不合，爰酌定
    相當之擔保金額准許之；至原告敗訴部分，其假執行之聲請已失所附麗，應予駁
    回。
十、本件判決之基礎已臻明確，兩造其餘主張陳述及所提之證據，核與判決之結果無
    影響，毋庸再予逐一審酌論述，亦此敘明。
據上論結，原告之訴為一部有理由，一部無理由，依民事訴訟法第七十九條，第三百
九十條第二項，判決如主文。
中      華      民      國    九十二    年      九      月     三十     日
                              臺灣高雄地方法院民事第五庭
                                  法    官  何悅芳
右為正本係照原本作成。
如不服本判決，應於送達後廿日內，向本院提出上訴狀並表明上訴理由，如於本判決
宣示後送達前提起上訴者，應於判決送達後十日內補提上訴理由書（須附繕本）。
中      華      民      國    九十二    年      九      月     三十     日
                                  法院書記官  楊明月


司法院資訊處製作；財團法人民間司法改革基金會備份。
